臺灣士林地方法院民事判決　　　　　　　100年度簡上字第7號
上　訴　人　聯邦商業銀行股份有限公司
法定代理人　李憲章
訴訟代理人　徐玉美
被　上訴人　柯明雄
　　　　　　蔣儀揚
上　一　人
訴訟代理人　徐立信律師
上列當事人間塗銷所有權移轉登記等事件，上訴人對於中華民國
99年11月30日本院士林簡易庭99年度士簡字第1201號第一審判決
提起上訴，本院於100 年7月28日言詞辯論終結，判決如下：
    主  文
上訴駁回。
第二審訴訟費用由上訴人負擔。
    事實及理由
一、按「當事人對於第一審判決上訴之聲明，在第二審言詞辯論
    終結前得擴張之，此觀民事訴訟法於第二審程序未設有如第
    473 條第1 項之禁止規定，即甚明顯」，最高法院28年上字
    第1209號著有判例可稽。查，上訴人於原審聲明為：(一)訴請
    判決被上訴人間就附表所示之不動產（下稱系爭不動產）於
    民國95年2 月14日所為之贈與契約之債權行為及95年11月30
    日之所有權移轉登記之物權行為均予撤銷。(二)被上訴人蔣儀
    揚應將就系爭不動產於95年11月30日之所有權移轉登記辦理
    塗銷，回復登記為被上訴人柯明雄所有。經原審全部判決駁
    回，上訴人於上訴時，僅就原第一項聲明撤銷贈與契約及所
    有權移轉登記行為聲明不服，惟依前揭判例意旨，上訴人仍
    得擴張上訴聲明，是以，上訴人於100 年5 月5 日言詞辯論
    期日擴張上訴聲明即主張「被上訴人蔣儀揚就系爭不動產於
    95年11月30日之所有權移轉登記辦理塗銷，回復登記為被上
    訴人柯明雄所有」，無庸經他造同意，仍應准許。
二、上訴人於原審起訴主張：
    被上訴人柯明雄前向上訴人請領信用卡使用，自95年9 月23
    日起至95年11月30日止消費新臺幣（下同）22萬5,750 元，
    僅繳款3 萬2,914 元即未繳清帳款，亦未繳足最低應繳金額
    。被上訴人柯明雄為逃避清償債務責任，竟於95年2 月14日
    就其所有系爭不動產，與被上訴人蔣儀揚簽訂無償贈與契約
    ，並於95年11月30日移轉登記予被上訴人蔣儀揚，被上訴人
    間完成物權行為係於95年11月30日，所有權始從被上訴人柯
    明雄移轉至被上訴人蔣明儀，之後被上訴人柯明雄陷於無資
    力清償，顯已侵害上訴人之債權，惟上訴人直至99年7 月始
    知悉上情。為此，爰依民法第244 條第1 項規定行使撤銷權
    ，並依同條第4 項規定請求回復原狀，並聲明：被上訴人柯
    明雄與蔣儀揚間就系爭不動產於95年2 月14日所為贈與契約
    之債權行為及於95年11月30日完成所有權移轉登記之物權行
    為均予撤銷。被上訴人蔣儀揚並應將就系爭不動產於95年11
    月30日所為之所有權移轉登記塗銷，並回復為被上訴人柯明
    雄所有。
三、被上訴人等答辯：
(一)、緣被上訴人蔣儀揚為被上訴人柯明雄之第二任妻子，雙方前
    曾多次討論由被上訴人柯明雄將名下不動產過戶予被上訴人
    蔣儀揚之事宜。於95年2 月14日，被上訴人二人協同前往建
    成地政事務所辦理夫妻贈與，惟因當時雙方時常爭吵，且被
    上訴人柯明雄身體不適，並常需在醫院照顧被上訴人蔣儀揚
    住院之父親，致使夫妻間就系爭不動產訂立贈與契約後遲未
    辦理移轉登記，直至95年7 月10日晚間，因被上訴人柯明雄
    毆打被上訴人蔣儀揚，致其頭部受創，事後被上訴人柯明雄
    主動表示願意移轉登記系爭不動產予被上訴人蔣儀揚作為賠
    罪，遂於95年11月30日共同至建成地政事務所辦理系爭不動
    產移轉登記。
(二)、上訴人稱被上訴人柯明雄為逃避清償債務責任，將系爭不動
    產脫產而詐害上訴人債權云云，並非屬實。被上訴人柯明雄
    於92年申請聯邦銀行信用卡時，即有多次刷卡金額超過10萬
    元，僅繳納循環利息，嗣後全部清償之事實。95年間被上訴
    人柯明雄係因生意上遭倒帳，導致暫時無收入，惟仍持續清
    償積欠數家銀行之卡債。96年10月間被上訴人柯明雄因常感
    頸椎嚴重疼痛，至醫院就診始發現係右側頸神經病變、頸椎
    間盤突出併壓迫性骨折，被上訴人柯明雄眼見無法工作致家
    庭無收入，遂於98年8 月21日與上訴人協議分期清償，嗣後
    被上訴人柯明雄因無法工作致不能履行協定內容而停止繳款
    ，惟表示待被上訴人柯明雄身體狀況較為穩定後，即會繼續
    還款。被上訴人柯明雄確有誠意清償債務，並不需為幾十萬
    元信用卡債而脫產，且系爭不動產係被上訴人柯明雄與親友
    共有，持分甚少，即便經由拍賣價值亦十分稀少，是被上訴
    人柯明雄並無詐害債權故意，亦無脫產行為等語。並聲明：
    上訴駁回。
四、原審對於上訴人之請求，判決全部敗訴。上訴人為此聲明不
    服，並聲明：(一)原判決廢棄。(二)被上訴人柯明雄與蔣儀揚間
    就系爭不動產於95年2 月14日所為贈與契約之債權行為及於
    95年11月30日完成所有權移轉登記之物權行為均予撤銷。(三)
    被上訴人蔣儀揚應將就系爭不動產於95年11月30日所為之所
    有權移轉登記塗銷，並回復為被上訴人柯明雄所有。(四)第一
    、二審訴訟費用由被上訴人等負擔。被上訴人則聲明：(一)上
    訴駁回。(二)訴訟費用由上訴人負擔。
五、不爭執事項：
(一)、原登記被上訴人柯明雄名下之系爭不動產於95年2 月14日贈
    與給其配偶即被上訴人蔣儀揚，並於95年11月30日完成所有
    權移轉登記，有土地謄本、建物謄本（原審卷第20頁至第28
    頁）、異動索引（原審卷第29頁至44頁）、臺北市建成地政
    事務所95年大同字第15308 號土地登記申請書卷宗影本資料
    （原審卷第105 頁至第144 頁）。
(二)、被上訴人柯明雄於95年度、96年度名下並無任何所得、財產
    ，此有稅務電子閘門所得調件明細表附卷可稽（原審卷第93
    頁至第95頁）。
六、本院得心證之理由：
(一)、按「債務人所為之無償行為，有害及債權者，債權人得聲請
    法院撤銷之。」「債權人依第一項或第二項之規定聲請法院
    撤銷時，得並聲請命受益人或轉得人回復原狀。但轉得人於
    轉得時不知有撤銷原因者，不在此限。」民法第244 條第1
    項、第4 項定有明文。再按，所謂害及債權，乃指債務人之
    行為，致積極的減少財產，或消極的增加債務，因而使債權
    不能獲得清償之情形。然債務已屆清償期，債務人就既存債
    務為清償者，固生減少積極財產之結果，但同時亦減少其消
    極財產，於債務人之資力並無影響，不得指為民法第244 條
    第1 項或第2項之詐害行為。（最高法院81年度台上字第207
    號判決、55年台上字第2839號判例足資參照）亦即基於債權
    成立前既存之法律關係，該法律關係既係債務人應有之負擔
    亦構成責任財產之部分，故於債權成立後履行者，其履行自
    不得謂有害於債權，對於債務人之該履行行為不得行使撤銷
    權。
(二)、經查，被上訴人柯明雄與蔣儀揚為夫妻關係，被上訴人柯明
    雄於95年2 月14日贈與系爭不動產給被上訴人蔣儀揚，於95
    年2 月14日為土地增值稅之申報，此觀臺北市稅捐稽徵處土
    地增值稅不課稅證明書收件日期（原審卷第109 頁至111 頁
    、第114 頁、第117 至第118 頁）、臺北市稅捐稽徵處大同
    分處100 年6 月10日北市稽大同甲字第10030532700 號函、
    100 年6 月22日北市稽大同甲字第10030571800 號函（本院
    卷第54頁、第57頁）甚明。而被上訴人柯明雄向上訴人申辦
    信用卡使用，於95年4 月前繳款正常，自95年4 月後才開始
    逾期繳款，此經上訴人不爭執，且有上訴人提出歷史帳單查
    詢資料在卷可參（原審卷第10頁至第19頁）。被上訴人柯明
    雄於95年2 月14日與被上訴人蔣儀揚成立贈與契約當時，即
    負有移轉系爭不動產給蔣儀揚之義務，被上訴人間移轉登記
    之原因關係，在上訴人對於被上訴人柯明雄債權成立前即已
    存在，雖在上訴人債權成立後，被上訴人柯明雄始履行贈與
    契約之義務即將系爭不動產移轉登記給蔣儀揚，揆諸前揭說
    明，無害於上訴人之債權，上訴人自不能對債務人履行行為
    行使撤銷權。
七、從而，上訴人依民法第244 條第1 項、第4 項主張撤銷被上
    訴人間95年2 月14日就系爭不動產所為之贈與債權行為及95
    年10月30日所為之移轉登記物權行為及回復登記，為無理由
    ，應予駁回。原審為上訴人敗訴之判決，核無不合，上訴論
    旨指摘原判決不當，求予廢棄，為無理由，應予駁回。
八、本件判決之基礎已臻明確，兩造其餘攻擊防禦方法核與本件
    判決結果不生影響，爰不予一一論述，附此敘明。
九、據上論結，本件上訴為無理由，依民事訴訟法第436 條之1
    第3項 、第449 條第1 項、第78條，判決如主文。
中    華    民    國   100    年    8     月    11    日
                  民事第二庭  審判長法   官 方彬彬
                                    法   官 王怡雯
                                    法   官 絲鈺雲
以上正本證明與原本無異。
本件判決不得上訴。
中    華    民    國   100    年    8     月    11    日
                                    書記官  林玫熹
附表
┌─────────────────┬────────┐
│                                  │                │
│  不動產                          │    權利範圍    │
├─────────────────┼────────┤
│臺北市○○區○○段1 小段552 地號土│    1/20        │
│地                                │                │
├─────────────────┼────────┤
│同上560地號土地                   │    1/80        │
├─────────────────┼────────┤
│臺北市○○區○○段1 小段361 建號（│    1/20        │
│臺北市○○區○○街2 段190 巷4 號）│                │
├─────────────────┼────────┤
│臺北市○○區○○段1 小段560-1 地號│    1/80        │
├─────────────────┼────────┤
│臺北市○○區○○段3小段137地號    │    1/40        │
├─────────────────┼────────┤
│臺北市○○區○○段3 小段303 建號（│    1/40        │
│臺北市○○區○○街2 段148 號）    │                │
├─────────────────┼────────┤
│臺北市○○區○○段3小段168地號    │    1/40        │
├─────────────────┼────────┤
│臺北市○○區○○段3 小段304 建號（│    1/40        │
│臺北市○○區○○街2 段146 巷1 號）│                │
├─────────────────┼────────┤
│臺北市○○區○○段3小段168-1地號  │    1/40        │
└─────────────────┴────────┘